【裁判字號】    98,抗,16
【裁判日期】    980121
【裁判案由】    聲明異議
【裁判全文】
臺灣高等法院刑事裁定                    98年度抗字第16號
抗  告   人
即聲明異議人  甲○○
                      （現在臺灣綠島監獄執行中）
上列抗告人因聲明異議案件，不服臺灣士林地方法院中華民國97
年11月28日裁定（97年度聲字第1881號），提起抗告，本院裁定
如下：
    主  文
抗告駁回。
    理  由
一、聲明異議人即受刑人甲○○於民國97年6 月25日、同年11月
    17日具狀聲明異議之意旨略以：聲明異議人因偽造文書案件
    ，前經臺灣高等法院判決有期徒刑1 年3 月確定（80年度上
    訴字第4851號），並經臺灣士林地方法院檢察署檢察官執行
    完畢（81年度執字第1028號），該案尚有保證金新臺幣（下
    同）2 萬元應予發還，詎該署檢察官沒入保證金前既未通知
    具保人陳敦山帶同聲明異議人到案，且嗣未經第二審法院裁
    定，即逕以檢察官之處分命令將具保人所繳納之保證金沒入
    ，為此就檢察官之沒入處分命令依刑事訴訟法第484 條之規
    定聲明異議，並請求發還保證金等語。
二、關於刑事訴訟法第118條第1項之沒入保證金，現行刑事訴訟
    法第121條第1項固規定以法院之裁定行之。惟本件聲明異議
    人係於81年間逃匿，自應依當時有效之法律規定，即應適用
    86年12月12日修正前之刑事訴訟法第121條第1項之規定。而
    該條項彼時規定：「刑事訴訟法第118條之沒入保證金．．
    ，以法院之裁定或檢察官命令行之」，是以檢察官於81年7
    月24日依當時有效之法律規定，以處分命令沒入保證金，於
    法並無不合。又案件在第三審上訴中，而卷宗及證物已送交
    該法院者，前項處分、羈押及其他關於羈押事項之處分，由
    第二審法院裁定之，刑事訴訟法第121條第2項固有明文，惟
    聲明異議人係於判決確定後之執行程序中經檢察官處分沒入
    保證金，自無異議意旨所稱應適用上開規定之餘地。
三、按對於審判長、受命法官、受託法官或檢察官所為關於羈押
    、具保、責付、限制住居、搜索、扣押或扣押物發還、因鑑
    定將被告送入醫院或其他處所之處分不服者，受處分人得聲
    請所屬法院撤銷或變更之，刑事訴訟法第416條第1項第1款
    定有明文。次按沒入保證金，應認為包括具保處分之範圍，
    如有不服，得依刑事訴訟法第416條規定之程序辦理（司法
    院院字第219號解釋意旨參照）。又刑事訴訟法第484條之聲
    明異議，以受刑人或其法定代理人或配偶，對於檢察官執行
    之指揮認為不當者，方得為之，此與受處分人對於審判長、
    受命推事、受託推事或檢察官關於沒入保證金或扣押物發還
    之處分，得依同法第416條第1項第1款聲請其所屬法院撤銷
    或變更之程序，完全不同（最高法院71年台抗字第404號判
    例意旨參照）。
四、原裁定以：
  (一)本件聲明異議人係對於臺灣士林地方法院檢察署檢察官關於
    「沒入保證金」所為處分，有所不服，依上開說明，非屬聲
    明異議之範疇，其援用刑事訴訟法第484條之規定聲明異議
    ，於法顯有未合，故本件聲明異議為不合法，應予駁回。
  (二)又本件檢察官所為沒入保證金處分之受處分人係具保人，並
    非聲明異議人，故聲明異議人並無依刑事訴訟法第416條規
    定聲請撤銷或變更之當事人適格，附此敘明。
五、經核原裁定上開認事用法，洵無違誤。抗告意旨以本件在沒
    有合法送達證書下，竟能將保證金沒入；又本件裁定法院應
    適用刑事訴訟法第284條之1之規定行合議審判，方屬適法等
    語。惟查：
  (一)聲明異議人前因偽造文書案件，經士林地檢署檢察官指定保
    證金額2萬元，由具保人陳敦山繳納現金（80 年度刑保字第
    14310號）後，將聲明異議人釋放，聲明異議人嗣經本院判
    決有期徒刑1年3月（80年度上訴字第4851號)，且經最高法
    院駁回聲明異議人之上訴而告確定（81年度臺上字第2370號
    ），後經臺灣高等法院檢察署令發由士林地檢署執行（81年
    度執字第1028號），檢察官受理該案後，隨即傳喚聲明異議
    人到案執行，因聲明異議人未到案，於命拘提無果後，於81
    年6月29日以士檢勤丁字第8349號函告知具保人陳敦山應於
    同年7月9日上午10時帶同聲明異議人到署，否則沒入保證金
    ，屆期再因聲明異議人仍未到案執行，檢察官乃於同年7月2
    4日處分沒入前揭保證金，並對聲明異議人發佈通緝，而該
    沒入之處分命令已於81年8月4日送達予具保人，經具保人親
    自蓋章收受無訛，聲明異議人嗣於83年5月6日經通緝緝獲到
    案而送案執行（83年度執緝字第256號）之事實，業經原審
    依職權調取士林地檢署83年度執緝字第256號案卷全部屬實
    。又檢察官於處分本件沒入前確曾發追保函，通知具保人帶
    同聲明異議人到案執行，否則沒入保證金，有士林地檢署士
    檢勤丁字第8349號函1紙為憑，雖因該函並未以雙掛號方式
    郵寄，致卷內未能附有送達證書，惟該函送達之地址為「臺
    北市○○區○○街44巷8號1樓之4」，與具保人於80年6月6
    日辦理具保時所留存之住址及嗣後沒入保證金處分命令送達
    予具保人之地址均屬相同，而該沒入保證金處分命令經送達
    後，係由具保人親自蓋章收受，有卷附函稿、沒入處分命令
    及送達證書可憑，且具保人迄未表示任何異議，堪認檢察官
    於處分沒入前所發追保函，具保人確已收受無誤，故本件檢
    察官於處分沒入保證金前，已行追保程序，通知具保人帶同
    聲明異議人到案執行，屆期聲明異議人仍未遵期到案執行，
    檢察官乃依前揭條文處分沒入保證金，於法相合等情，業經
    本院96年度抗字第198號裁定審認無誤，有該裁定書附卷可
    稽。從而，本件士林地檢署士檢勤丁字第8349號函因未以雙
    掛號方式郵寄，致卷內未能附有送達證書，固屬實情，惟該
    函確由具保人親自蓋章收受，且具保人迄未表示任何異議，
    堪認上開函文業已合法送達予具保人，抗告人辯稱未合法送
    達，自無可採。
  (二)按九十二年二月六日修正公布、同年九月一日施行之刑事訴
    訟法第二百八十四條之一規定，除簡式審判程序（以被告所
    犯為死刑、無期徒刑、最輕本刑為三年以上有期徒刑或高等
    法院管轄第一審案件以外之罪，為前提要件）及簡易程序案
    件（以所科之刑為宣告緩刑、得易科罰金之有期徒刑及拘役
    或罰金之案件為限）外，第一審應行合議審判。嗣於九十六
    年三月二十一日又修正該條為除簡式審判程序、簡易程序及
    第三百七十六條第一款、第二款所列之罪之案件外，第一審
    應行合議審判。其修正之立法理由為因第一審法官人力有限
    ，如不分案件是否輕微均行合議審判，將嚴重排擠審理其他
    行通常程序案件之時程，因此在第二審仍維持覆審制之架構
    下，將屬輕微案件，一般而言案情亦較為單純之第三百七十
    六條第一款、第二款案件修正為可由法官獨任審判，而讓第
    一審法官對於該類案件可行獨任審判，其將更能投注心力在
    案情較為重大複雜案件之審判工作，對於司法資源將可作更
    合理、有效之分配，爰修正本條規定。再按對照新修正刑事
    訴訟法第四百四十九條第二項規定，第二百五十一條第一項
    所稱「提起公訴」，應指檢察官依通常程序起訴，並要求法
    院行通常審判程序，是以該管地方法院對於檢察官提起公訴
    之案件，於訴訟繫屬時，即須依第二百八十四條之一之規定
    行合議審判，不能逕由獨任法官踐行審判程序。換言之，僅
    有檢察官依通常程序起訴之案件，始應行合議審判，如檢察
    官聲請簡易判決處刑，即無須行合議審判（最高法院九十二
    年七月二十三日（九二）臺文字第○○三九七號函意旨參照
    ）。因之，案件應行合議審判者，以經起訴者為限，且縱經
    起訴之案件如其應適用簡式審判程序、簡易程序或屬第三百
    七十六條第一款、第二款所列之罪之案件者，亦僅得以獨任
    法官踐行審判程序即可。本件聲明異議之案件，非屬上開應
    行合議審判之案件，且依舉重以明輕之法理，案情較繁雜之
    案件如應適用簡式審判程序、簡易程序或屬第三百七十六條
    第一款、第二款所列之罪之案件者，尚得以獨任法官為之，
    則本案原審法院以獨任法官一人審理更無組織違法之可言，
    抗告人認原審法院應以合議庭審理之，容有誤會。抗告意旨
    仍執前開情詞指摘原裁定不當，為無理由，應予駁回。
據上論結，應依刑事訴訟法第412條，裁定如主文。
中    華    民    國    98    年    1     月    21    日
                  刑事第十一庭審判長法  官  張連財
                                    法  官  楊照男
                                    法  官  吳啟民
以上正本證明與原本無異。
不得再抗告。
                                    書記官  鄒賢英
中    華    民    國    98    年    1     月    21    日


司法院資訊處製作；財團法人民間司法改革基金會備份。
